【裁判字號】    99,訴,1293
【裁判日期】    991231
【裁判案由】    違反銀行法
【裁判全文】
臺灣高雄地方法院刑事判決              99年度訴字第1293號
公  訴  人  臺灣高雄地方法院檢察署檢察官
被      告  宋友祥
選任辯護人  黃振銘   律師
上列被告因違反銀行法案件，經檢察官提起公訴（99年度偵字第
4928號），本院判決如下：
    主  文
宋友祥違反除法律另有規定者外，非銀行不得經營辦理國內外匯
兌業務之規定，處有期徒刑貳年。緩刑伍年，並應向公庫支付新
臺幣拾伍萬元。
    事  實
一、宋友祥明知非銀行不得經營辦理國內外匯兌業務，竟仍基於
    違法辦理國內外匯兌業務之犯意，未經主管機關財政部（現
    改為行政院金融監督管理委員會）許可，於民國90年至92年
    間，接受林朝宗之委託，從事臺灣地區與大陸地區兩地間之
    匯兌業務，其方式係由林朝宗將新臺幣匯至宋友祥所指定之
    臺灣地區帳戶，再由宋友祥按雙方談妥之匯率及費用換算後
    ，在大陸地區直接將美金或人民幣交付予林朝宗，而辦理匯
    兌業務如下：
  (一)於90年10月30日，林朝宗囑其妻陳貴蘭自華信銀行（嗣改名
    為建華銀行，現又改名為永豐銀行）帳戶（帳號：000-000-
    0000000-0 號），匯款新臺幣42萬1,000 元，至宋友祥所指
    定之李文華聯邦銀行雙和分行帳戶（帳號：000000000000號
    ）內，待宋友祥確認後，再由宋友祥在其位於大陸地區上海
    市之住處，以雙方所約定新臺幣兌換人民幣4.2 比1 之匯率
    計算後，交付人民幣予林朝宗。
  (二)於92年3 月17日，林朝宗囑其妻陳貴蘭自建華銀行（現改名
    為永豐銀行）帳戶（帳號：000-000-0000000-0 號），匯款
    新臺幣160 萬元，至宋友祥所指定之郭伯坤高雄第三信用合
    作社營業部帳戶（帳號：00000000000000號）內，待宋友祥
    確認後，再由宋友祥在其位於大陸地區上海市之住處，以雙
    方所約定新臺幣兌換人民幣4.2 比1 之匯率計算後，交付人
    民幣予林朝宗。
  (三)於92年6 月間某日，在宋友祥位於大陸地區上海市之住處，
    林朝宗向宋友祥表示其即將在大陸地區浙江省成立「德清竹
    山旅遊發展有限公司」（下稱德清竹山公司），需自境外銀
    行匯款美金5 萬元至大陸地區指定帳戶，宋友祥即與林朝宗
    約定以新臺幣174 萬元之價格兌換美金5 萬元，並由林朝宗
    將新臺幣匯入宋友祥所指定在臺灣地區各金融機構之帳戶後
    ，再由宋友祥自香港地區將美金匯入林朝宗指定之大陸地區
    德清竹山公司帳戶。嗣林朝宗返回臺灣地區後，隨即於92年
    6 月19日前往建華銀行永康分行（現改名為永豐銀行永康分
    行），分別匯款新臺幣10萬元至宋建聯之中國信託銀行中山
    分行帳戶（帳號：0000000000000 號）、新臺幣142 萬7,00
    0 元至張成欽之華南銀行五甲分行帳戶（帳號：000000000
    000 號）、新臺幣8 萬3,000 元至吳明監之富邦銀行八德分
    行帳戶（帳號：00000000000000號，現改名為臺北富邦銀行
    大湳分行）、新臺幣13萬元至陳福之世華銀行新店分行帳戶
    （帳號：0000000000號，現改名為國泰世華銀行新店分行）
    ，共計新臺幣174 萬元至宋友祥指定之帳戶。嗣因宋友祥向
    大陸地區人民「余艷紅」兌換美金不成，而未能依約給付美
    金予林朝宗，林朝宗遂認宋友祥涉嫌詐欺而提出告訴，始循
    線查知上情
二、案經臺灣臺南地方法院函送臺灣臺南地方法院檢察署檢察官
    呈請臺灣高等法院檢察署檢察長核轉臺灣高雄地方法院檢察
    署檢察官偵查起訴。
    理  由
壹、程序部分（證據能力之審查）：
    按被告以外之人於審判外之陳述，雖不符刑事訴訟法第 159
    條之1 至第159 條之4 之規定，而經當事人於審判程序同意
    作為證據，法院審酌該言詞陳述或書面陳述作成時之情況，
    認為適當者，亦得為證據；當事人、代理人或辯護人於法院
    調查證據時，知有第159 第1 項不得為證據之情形，而未於
    言詞辯論終結前聲明異議者，視為有前項之同意，刑事訴訟
    法第159 條之5 定有明文。本件所援引之以下各項證據（詳
    後述），固有部分屬傳聞證據，然公訴人、被告、辯護人於
    本院調查證據時，均知有前開第159 第1 項不得為證據之情
    形，被告、辯護人表示同意作為證據使用（見本院訴字卷第
    29頁反面），且於言詞辯論終結前，均未聲明異議，本院審
    酌該等證據作成時之狀況，並無違法取證之情事，且適宜作
    為證據，依前開說明，爰認均有證據能力，合先敘明。
貳、實體部分：
一、上揭犯罪事實，業據被告宋友祥於本院審理時坦承不諱（見
    本院訴字卷第28、40頁、第45頁正、反面），而與證人林朝
    宗於檢察事務官詢問、檢察官訊問及另案（臺灣高等法院臺
    南分院98年度上易字第217 號）法院審理時證述委託被告匯
    兌人民幣及美金等情（見偵1 卷第6 、7 頁，偵3 卷第4 、
    22、23、32、33頁，偵4 卷第26、27、53至55、60、61頁，
    偵5 卷第16、17頁，南院卷第75至86頁），均參核相符：並
    經證人即林朝宗之妻陳貴蘭於檢察官訊問時證稱：林朝宗確
    有上開囑其匯款之事實等語明確（見偵5 卷第17頁）。此外
    ，尚有華南銀行五甲分行97年1 月29日函及所附之存戶張成
    欽開戶資料、存款往來明細表各1 份、國泰世華銀行新店分
    行97年1 月29日函及所附之存戶陳福開戶文件及交易明細表
    各1 份、台北富邦銀行大湳分行97年2 月21日函及所附之存
    戶吳明監開戶印鑑卡、交易明細等資料各1 份、中國信託銀
    行97年2 月29日函及所附之存戶宋建聯印鑑卡、歷史交易查
    詢報表各1 份、林朝宗之華信銀行、建華銀行存戶存摺內頁
    、交易明細各1 份、永豐銀行永康分行99年4 月19日永豐銀
    永康分行（099 ）字第00011 號函及所附之存戶林朝宗交易
    明細、99年5 月3 日永豐銀永康分行（099 ）字第00012 號
    函各1 份、證人林朝宗提出之匯款委託單影本4 紙等證物附
    卷可稽（見偵4 卷第16至24、31至36頁，偵5 卷第22至25、
    30至33、41頁，偵6 卷第3 至6 頁）。是本件被告之自白，
    與卷內之積極證據均互核相符，應堪採認。從而，本案事證
    明確，被告犯行堪予認定，應依法論科。
二、新、舊法之比較適用：
  (一)按被告宋友祥行為後，刑法部分條文業經修正公布，並均於
    95 年7月1 日施行。修正後刑法第2 條第1 項規定：「行為
    後法律有變更者，適用行為時之法律。但行為後之法律有利
    於行為人者，適用最有利於行為人之法律。」，此係規範行
    為後法律變更所生新舊法律比較適用之準據法，於修正刑法
    施行後，應適用修正後刑法第2 條第1 項規定之「從舊從輕
    」之原則為比較如下：
  1.關於罰金刑，刑法分則編各罪所定罰金刑之貨幣單位原為銀
    元，修正前刑法第33條第5 款規定：「罰金：一元（銀元）
    以上。」，而依罰金罰鍰提高標準條例規定，就72年6 月26
    日前修正之刑法部分條文罰金數額提高2 至10倍，其後修正
    者則不提高倍數，並依現行法規所定貨幣單位折算新臺幣條
    例規定，以銀元1 元折算新臺幣3 元。修正後刑法第33條第
    5 款規定：「罰金：新臺幣一千元以上，以百元計算之。」
    ，刑法第33條第5 款所定罰金貨幣單位經修正為新臺幣後，
    刑法分則各罪所定罰金刑之貨幣單位亦應配合修正為新臺幣
    ，為使刑法分則編各罪所定罰金之最高數額與刑法修正前趨
    於一致，乃增訂刑法施行法第1 條之1 ：「中華民國94年 1
    月7 日刑法修正施行後，刑法分則編所定罰金之貨幣單位為
    新臺幣。94年1 月7 日刑法修正時，刑法分則編未修正之條
    文定有罰金者，自94年1 月7 日刑法修正施行後，就其所定
    數額提高為三十倍。但72年6 月26日至94年1 月7 日新增或
    修正之條文，就其所定數額提高為三倍。」。從而，刑法分
    則編各罪所定罰金刑之最高數額，於上開規定修正後並無不
    同，惟修正後刑法第33條第5 款所定罰金刑最低數額，較之
    修正前提高，自以修正前刑法第33條第5 款規定有利於被告
    。
  2.至於行為時即修正前刑法第59條原規定「犯罪之情狀可憫恕
    者，得酌量減輕其刑」，修正為「犯罪之情狀顯可憫恕，認
    科以最低刑度仍嫌過重者，得酌量減輕其刑。」惟此規定，
    為法院就刑之酌減審認標準見解之明文化，非屬法律之變更
    ，無新舊法比較之問題，應依一般法律適用原則，適用裁判
    時法。
  3.經綜合比較，本件應適用修正前刑法較有利於被告。
  (二)次按銀行法第125 條第1 項之法定刑度，於78年7 月17日修
    正前，原係「五年以下有期徒刑、拘役或科或併科二十五萬
    元以下之罰金」，嗣於78年7 月17日將之修正為「一年以上
    七年以下有期徒刑，得併科新臺幣三百萬元以下之罰金」，
    繼之則於89年11月1 日再度提高為「三年以上十年以下有期
    徒刑，得併科新臺幣一億元以下之罰金」；至93年2 月4 日
    再將罰金刑提高至現行規定之「新臺幣一千萬元以上二億元
    以下」，並增定「其犯罪所得達新臺幣一億元以上者，處七
    年以上有期徒刑，得併科新臺幣二千五百萬元以上五億元以
    下罰金」。被告行為後，銀行法第125 條第1 項已於93年 2
    月4 日修正，並自同年月6 日起生效，關於銀行法第125 條
    第1 項，將原規定之罰金刑提高至「新臺幣一千萬元以上二
    億元以下」，並增定「其犯罪所得達新臺幣一億元以上者，
    處七年以上有期徒刑，得併科新臺幣二千五百萬元以上五億
    元以下罰金」，93年2 月4 日修正後銀行法第125 條第1 項
    就併科罰金刑部分已經提高罰金數額，另就其犯罪所得達新
    臺幣1 億元以上者，亦提高其法定刑，比較修正前、後，自
    以93年2 月4 日修正前銀行法第125 條第1 項之規定有利於
    被告。至於銀行法嗣後於95年5 月17日、95年5 月30日、96
    年3 月21日、97年12月30日共4 次修正公布，其中關於第12
    5 條對於非銀行不得經營、辦理國內外匯兌業務部分，該 4
    次修正有關第125 條之相關條次、構成要件、刑度均未修正
    ，該4 次自不生新、舊法比較之問題。
三、復按銀行法第29條第1 項所稱「匯兌業務」，係指行為人不
    經由現金之輸送，而藉與在他地之分支機構或特定人間之資
    金清算，經常為其客戶辦理異地間款項之收付，以清理客戶
    與第三人間債權債務關係或完成資金轉移之行為。而「國內
    外匯兌」則係謂銀行利用與國內異地或國際間同業相互劃撥
    款項之方式，如電匯、信匯、票匯等，以便利顧客國內異地
    或國際間交付款項之行為，代替現金輸送，了結國際間財政
    上、金融上及商務上所發生之債權債務，收取匯費，並可得
    無息資金運用之一種銀行業務而言。是凡從事異地間寄款、
    領款之行為，無論是否賺有匯差，亦不論於國內或國外為此
    行為，均符合銀行法該條項「匯兌業務」之規定（最高法院
    95年度台上字第5910號判決意旨參照）。又所謂「辦理國內
    外匯兌業務」，係指經營接受匯款人委託將款項自國內甲地
    匯往國內乙地交付國內乙地受款人、自國內（外）匯往國外
    （內）交付國外（內）受款人之業務，諸如在臺收受客戶交
    付新臺幣，而在國外將等值外幣交付客戶指定受款人之行為
    即屬之；換言之，辦理國內外匯兌業務，無論係以自營、仲
    介、代辦或其他安排之方式，行為人不經由全程之現金輸送
    ，藉由與在他地之分支機構或特定人間之資金清算，經常為
    其客戶辦理異地間款項之收付，以清理客戶與第三人間債權
    債務關係或完成資金轉移之行為，均屬銀行法上之「匯兌業
    務」（最高法院95年台上字第1327號判決意旨參照）。從而
    ，本件被告宋友祥未經現金之輸送，而以新臺幣兌換人民幣
    或美金之匯率，訂出新臺幣兌換人民幣或美金之匯價後，先
    由林朝宗在臺灣地區匯入相當數額之新臺幣，再在大陸地區
    領取等值之人民幣或美金之方式，為林朝宗完成資金之移轉
    ，即具有將款項由甲地匯往乙地之功能，屬於辦理匯兌業務
    之範圍，應受銀行法第29條第1 項規定之規範，至為灼然。
四、核被告宋友祥所為，係犯93年2 月4 日修正前銀行法第 125
    條第1 項之非法經營銀行業務罪。又銀行法第29條之非法辦
    理國內外匯兌業務，所稱「業務」係指基於社會地位、繼續
    經營，本質上即具有反覆性及延時性，被告雖多次為非法匯
    兌之行為，乃屬業務之範圍內，應僅論以繼續犯之包括一罪
    。又觀諸銀行法多次修法提高法定刑度，無非係針對地下投
    資公司或類似組織違法以高額利潤吸收民間游資，從事股票
    炒作、外匯、房地產等投機性活動，一旦週轉不靈或惡性倒
    閉，往往釀成金融風暴，並使投資大眾之利益遭受重大損害
    ，故加重處罰以抑制並嚴懲地下投資公司之違法吸金行為。
    至於「辦理國內外匯兌業務」，雖同為該條所規範，然非銀
    行辦理國內外匯兌，係違反政府匯兌管制之禁令，影響正常
    之金融秩序及政府對於資金之管制，不至於對整體金融體系
    及社會安定造成重大衝擊，因之「國內外匯兌業務」與「收
    受存款」、「受託經理信託資金」固同列為銀行法第125 條
    所應處罰之行為，然其不法內涵、侵害法益之範圍及大小均
    非可等同視之，被告僅因一時失慮致罹刑章，上開犯行，因
    而所賺取之利潤亦僅7 萬餘元（見本院訴字卷第45頁反面）
    ，非屬高額；且參以自從兩岸交流以來，至被告犯罪行為時
    止，尚缺乏直接通匯之正常管道，隨著兩岸人民往來日益頻
    繁，匯兌之現實需要加劇，而違反銀行法之規定代客辦理匯
    兌，惡性尚非重大，情輕法重，就被告行為之可責性而言，
    處以93年2 月4 日修正前銀行法第125 條第1 項之法定最低
    刑有期徒刑3 年，仍屬過重，衡酌其情節尚堪憫恕，爰依刑
    法第59條之規定，酌減輕其刑。爰審酌被告於本院審理時對
    於犯行坦承不諱，尚知悔悟，並審酌本件事涉兩岸間政治、
    經濟現狀，致無法直接通匯，被告代林朝宗辦理兩岸間之匯
    兌業務，情節尚非惡重，且本件所生危害金融秩序亦非甚鉅
    等及本件犯罪之手段、規模、其個人及共犯所獲犯罪所得及
    其他一切情狀，量處如主文所示之刑，以示懲儆。
五、末查被告前於83年間因商業登記法案件，經臺灣士林地方法
    院以83 年 度易字第2929號判決判處有期徒刑3 月確定，於
    84年4 月21日易科罰金執行完畢，其因上開故意犯罪受有期
    徒刑以上刑之宣告，執行完畢後，5 年以內未曾因故意犯罪
    受有期徒刑以上刑之宣告，有其臺灣高等法院被告全國前案
    紀錄表1 份附卷可稽，且其乃因一時失慮，致罹刑典，信其
    經此刑之宣告後，應知警惕而無再犯之虞，本院因認暫不執
    行其刑為當。又刑法第74條有關緩刑之規定，業於94年1 月
    7 日修正公佈，並於95年7 月1 日施行，惟犯罪在新法施行
    前，新法施行後，緩刑之宣告，應適用新法第74條之規定，
    有最高法院95年度第8 次刑庭會議決議可資參照，是本件有
    關緩刑之宣告，自應直接適用修正後之刑法第74條第1 項第
    2 款之規定，併予宣告緩刑5 年，並考量被告犯罪手段、所
    得及所生損害等一切情狀，併予命被告應向公庫支付新臺幣
    15萬元，以啟自新。
據上論斷，應依刑事訴訟法第299 條第1 項前段，89年11月3 日
生效之銀行法第125 條第1 項前段，刑法第11條前段、刑法第 2
條第1 項前段、第59條、第74條第1 項第2 款、第2 項第4 款，
判決如主文。
本案經檢察官盧葆清到庭執行職務。
中    華    民    國    99    年    12    月    31    日
                      刑事第五庭審判長法  官  李昆南
                                      法  官  林永村
                                      法  官  陳盈吉
以上正本證明與原本無異。
如不服本判決，應於判決送達後10日內，向本院提出上訴狀。
中    華    民    國    99    年    12    月    31    日
                                      書記官  陳展榮
附錄本判決論罪科刑法條：
銀行法第29條
除法律另有規定者外，非銀行不得經營收受存款、受託經理信託
資金、公眾財產或辦理國內外匯兌業務。
違反前項規定者，由主管機關或目的事業主管機關會同司法警察
機關取締，並移送法辦；如屬法人組織，其負責人對有關債務，
應負連帶清償責任。
執行前項任務時，得依法搜索扣押被取締者之會計帳簿及文件，
並得拆除其標誌等設施或為其他必要之處置。
89年11月3 日生效之銀行法第125條
違反第29條第1 項規定者，處3 年以上10年以下有期徒刑，得併
科新臺幣1億元以下罰金。
經營銀行間資金移轉帳務清算之金融資訊服務事業，未經主管機
關許可，而擅自營業者，依前項規定處罰。
法人犯前二項之罪者，處罰其行為負責人。

司法院資訊處製作；財團法人民間司法改革基金會備份。
